臺灣高等法院刑事判決　　　　　　　　　　　　九十一年度上更(一)字第六八號
　　上　訴　人　臺灣基隆地方法院檢察署檢察官
　　上　訴　人
　　即　被　告　丙○○
　　　　　　　　乙○○
　　右　一　人
　　輔　佐　人　丁○○○
　　右一被告選
　　任辯護人　　連阿長
　　被　　　告　甲○○
右列上訴人因被告違反山坡地保育利用條例等案件，不服臺灣基隆地方法院八十八年
度訴字第三四０號，中華民國八十八年十二月二十九日第一審判決（起訴案號：臺灣
基隆地方法院檢察署八十八年度偵字第二二六四、二二六五號）提起上訴，判決後，
經最高法院第一次發回更審，本院判決如左：
    主  文
原判決關於丙○○、甲○○部分撤銷。
丙○○、甲○○共同連續在公有山坡地內，擅自設置工作物，各處有期徒刑陸月，如
易科罰金，均以參佰元折算壹日，均緩刑年。如附圖編號Ｓ、Ｕ、Ｖ所示之建物，
面積為參佰參拾平方公尺，如附圖編號Ｑ、Ｒ所示之花圃，面積壹佰參拾壹平方公尺
，如附圖編號Ｌ、Ｍ、Ｎ、Ｏ、Ｐ、Ｔ、Ｗ、Ｘ所示之水泥空地，面積為柒佰捌拾平
方公尺均沒收。
其餘上訴駁回。
    事  實
一乙○○於民國七十七年間因過失致死案件，經法院判處有期徒刑六月，如易科罰
    金以三百元折算一日確定，於七十七年七月二十日易科罰金執行完畢，竟仍不知
    悔改，明知坐落台北縣瑞芳鎮○○○段第二十二之三地號、第一一七地號、第一
    一八地號、第一八０地號（起訴書誤繕為二八０地號）等土地分別係台灣電力股
    份有限公司及中華民國所有之土地，而上開公有及他人之土地均業經行政院於六
    十八年十一月二十一日核定及台灣省政府六十九年二月六日公告劃定為山坡地範
    圍，竟意圖為自己不法之利益，自八十年間起至八十一年止（起訴書誤繕為自七
    十九年間起，逕予更正），基於概括之犯意，未經許可，連續擅自在前開屬於國
    有及台灣電力股份有限公司所有如附圖編號Ａ、Ｂ、Ｃ、Ｄ、Ｅ、Ｆ、Ｇ、Ｈ所
    示之山坡地上設置水泥空地，面積合計達五百零二平方公尺、附圖編號Ｉ所示之
    國有土地上設置花圃，面積為二十七平方公尺及附圖編號Ｊ、Ｋ所示之國有土地
    上搭蓋門牌號碼台北縣瑞芳鎮○○路三八號之建物，面積為一百五十七平方公尺
    。
二、丙○○、甲○○二人均明知坐落台北縣瑞芳鎮○○○段第一一八地號、第一八０
    地號（起訴書誤繕為二八０地號）、第一一八地號、第一一九地號、第一二０地
    號、第四十三之八地號等土地係中華民國所有之土地，而上開公有之土地均業經
    行政院於十八年十一月二十一日核定及台灣省政府六十九年二月六日公告劃定為
    山坡地範圍，竟共同意圖為自己不法之利益，基於概括之犯意聯絡，由甲○○負
    責出資，丙○○則負責興建，共同自七十六年間起至八十八年年初為止，以逐漸
    擴大面積方式，連續擅自在前開屬於國有土地如附圖編號Ｓ、Ｕ、Ｖ所示之山坡
    地上搭蓋門牌號碼台北縣瑞芳鎮○○路三十七之二號之建物，面積為三百三十平
    方公尺，如附圖編號Ｑ、Ｒ所示之土地上設置花圃，面積共計為一百三十一平方
    公尺，如附圖編號Ｌ、Ｍ、Ｎ、Ｏ、Ｐ、Ｔ、Ｗ、Ｘ所示之山坡地上設置水泥空
    地，面積為七百八十平方公尺。
三案經台北縣警察局瑞芳分局報請台灣基隆地方法院檢察署檢察官偵辦起訴。
    理  由
一、訊據上訴人即被告乙○○、丙○○、甲○○均矢口否認右開犯行，均辯稱土地是
    伊父親所留，而重建、整建則是七十六年琳恩颱風受損後才進行等語。被告乙○○辯稱：伊是被檢舉才知是國有，現已辦好承租等語。被告丙○○辯稱：伊原來
    是台經的員工，先父還在時，就在該地蓋小房子，後來台經倒閉了，伊並不知道
    該地屬於台電公司及國有土地等語。被告甲○○辯稱：三十七之二號房屋係伊出
    部分錢，是在琳恩颱風之前就已經完成結構體，嗣因琳恩颱風有受損，而將之整
    修，該址原係工寮，伊不知工寮實際面積，當時伊認為那裡是屬於台經的土地，
    後來因為台經倒閉，所以才將土地撥給台電公司跟國有財產局等語。辯護人則以
    上開土地為被告父親張俊生繼受方清雄占有，並請傳訊證人羅蔡勤妹等語。
二、惟查：
（一）上訴駁回部分：
    被告乙○○於警訊時供承「瑞芳鎮○○里路三十八號這棟房子是我在民國八十一
    年間開始翻修興建的，大約在民國八十二年間興建完峻，因為是國有土地．．．
    」（八十八年二月二日警訊筆錄），於偵查中供承「三十八號是我舊房子重新翻
    修的」（偵查卷第十四頁反面），於原審供承「該地原為舊房子，八十年時翻修
    ，八十三年蓋好，原為平房，現為二樓房子」（原審卷第二十三頁反面）、「（
    何時住進長仁路三十八號？）八十二、八十三年時，以前住八十八號」、「（你
    還沒蓋房子前土地上建物情形？）木造房子，面積約為現建物的三分之二」、「
    （屋前空地何時弄的？）八十、八十一年」、「（花圃菜圃何時弄的？）花圃是
    八十年電力公司鑑界後蓋的」（同上卷第五二頁反面）等情不諱，被告占用坐落
    台北縣瑞芳鎮○○○段第二十二之三地號、第一一七地號、第一一八地號、第一
    八０地號、地號台灣電力股份有限公司及國有之土地，於其上搭蓋鋼筋混凝土建
    物、水泥地、花圃面積各為一百五十七、五百零二、二十七平方公尺等情，亦經
    原審至現場履勘及台灣基隆地方法院檢察署檢察官會同台北縣瑞芳鎮地政事務所
    至現場測量屬實，有該等地號土地登記謄本、勘驗筆錄、土地複丈成果圖各一份
    及現場照片十二張在卷可稽（按偵查時土地複丈成果圖及所附面積計算分析表關
    於一八０地號土地部分，誤植為二八０地號，此經台北縣瑞芳地政事務所於原審
    審理時以八十八年七月二十九日八八北縣瑞地二字第四五一六號函更正，見偵字
    第二二六五號偵查卷第十頁、第十一頁、一審卷第三十一頁、第三十二頁），且
    前開二十二之三、一一七、一一八、一八０地號等土地係經行政院於六十八年十
    一月二十一日台六十八經字第一一七０一號函核定及台灣省政府六十九年二月六
    日六九府農山字第一二０一六六號公告劃定為山坡地範圍（瑞芳鎮土地全部公告
    列入），此亦有台北縣政府九十一年八月二十二北府農山字第０九一０四八七五
    一二號函一份紙在卷可參（附於本院更一審卷），而上開山坡地為國有或他人所
    有，為被告乙○○所明知，如乙○○於警訊坦承「上一任使用人據我所知應該叫
    方清雄，因為該地自始以來即無人所有，使用人均是台金礦業金屬公司的員工，
    大家只要離職或搬離，均係以無償之方式轉讓給下一任的同仁使用」等情（八十
    八年二月二日警訊筆錄），核與被告張富勝於原審所供「（之前何人住在本案房
    子？）台金員工，不知其名」、「（為何你可以在本案土地蓋房子？）七十八年
    琳恩颱風將原台金員工宿舍吹毀，我才在該地蓋倉庫，我沒有經過地主同意」等
    情相符（原審卷第五十一頁），是被告乙○○明知在他人及公有山坡地設置工作
    物，事證明確，所辯伊父繼受方清雄云云，無乃附麗時效利益為圖飾卸而已，殊
    無足採，其犯行至堪認定。本件事證既明，請求傳訊證人羅蔡勤妹，核無必要。
（二）撤銷改判部分：
    查被告丙○○、甲○○二人所興建之臺北縣瑞芳鎮○○路三七之二號房屋，原來
    並無房屋之設籍資料，此有臺北縣稅捐稽徵處瑞芳分處八十八年一月十二日八十
    八北縣稽瑞二字第一四三七六號函附卷可稽，又被告丙○○於八十八年二月二十
    四日警訊中已供稱：「瑞芳鎮○○路三十七之二號之住宅是在七十六年開始興建
    ，陸陸續續至今還在建築，屋主是我本人，但現該戶籍設有兩戶，即我本人及我
    三兄甲○○，該地係屬予國有地‧‧‧‧」、「水電係向瑞芳鎮公所合法申請取
    得，申請核准時間我忘了，大約是在民國八十五年左右」等語（見台北縣警察局
    瑞芳分局第四九八０號卷宗第三頁反面），其於偵查中又供稱：「房子是七十六
    年開始蓋的，花圃是約在八十五、八十六年間做的，屋前空地是陸續建的」、「
    地是原來的地，房子有加大，原來的地只有二十多坪」等語（見偵字第二二六五
    號卷第三十二頁反面、第三十三頁），而甲○○於偵查中亦稱：「（我）有出資
    ，……房子是在七十幾年間蓋的」、「（翻修房子）有加大」等語（見偵字第二
    二六五號卷第三十二頁反面、第三十三頁），甲○○於原審審審理中復供稱：「
    （我出資）一百萬左右，我是一邊蓋陸續出資」等語（原審卷第五十二頁）。而
    被告丙○○、甲○○於本院本審審理時仍供承瑞芳鎮○○路三十七之二號房屋是
    由甲○○出錢，丙○○負責興建（見本院本審九十一年八月三十日訊問筆錄、九
    十一年十一月七日審判筆錄）。丙○○亦供承目前該屋面積有六十餘坪，以前是
    工寮並沒那樣大等語（見本院本審九十一年十一月七日審判筆錄）。足見該瑞芳
    鎮○○路三七之二號房屋及屋前空地即如附圖編號Ｌ、Ｍ、Ｎ、Ｏ、Ｐ、Ｓ、Ｔ
    、Ｕ、Ｖ、Ｗ、Ｘ所示之房屋、花圃、空地等係自七十六年間起即興建，並逐漸
    加以擴大，參以該地基經檢察官囑託台北縣瑞芳鎮地政事務所測量人員於八十八
    年五月二十日至現場複丈測量結果關於房屋及空地其佔用之面積合計已達一千二
    百四十一平方公尺，單就瑞芳鎮○○路三十七之二號房屋部分，面積亦達三三０
    平方公尺（五十九加二五九加十二），此有土地複丈成果圖所附面積計算分析表
    一份在卷可按（偵查時土地複丈成果圖及所附面積計算分析表關於一八０地號土
    地部分，誤植為二八０地號，此經台北縣瑞芳地政事務所於原審審理時以八十八
    年七月二十九日八八北縣瑞地二字第四五一六號函更正，見一審卷第三十一頁、
    第三十二頁）。顯見丙○○、甲○○係陸續擴大興建瑞芳鎮○○路三十七之二號
    房屋及屋前空地，且該房屋已逾越原使用之面積二十多坪甚多。至於興建之時間
    ，依被告丙○○上開供詞，其於八十五年間始申請水電，若係七十六年即興建完
    成，應不致於延至八十五年始行申請水電，則其之前於警訊所供在八十八年年初
    仍在興建，應屬實情。被告嗣翻供稱渠於七十六年、七十七年間琳恩颱風前後已
    經蓋好云云，顯係企圖完成竊佔時效所為畏罪卸責之詞，核不足採。被告二人占
    用坐落台北縣瑞芳鎮○○○段第一八０地號、第一一八地號、第一一九地號、第
    一二０地號、第四十三之八地號等土地係國有之土地，於其上搭蓋鋼筋混凝土建
    物、花圃、水泥地面積各為三百三十平方公尺、一百三十一平方公尺、七百八十
    平方公尺等情，亦經原審至現場履勘及台灣基隆地方法院檢察署檢察官會同台北
    縣瑞芳鎮地政事務所至現場測量屬實，有該等地號土地登記謄本、勘驗筆錄、土
    地複丈成果圖各一份及現場照片十二張在卷可稽，且前開第一八０地號、第一一
    八地號、第一一九地號、第一二０地號、第四十三之八地號等土地係經行政院於
    六十八年十一月二十一日台六十八經字第一一七０一號函核定及台灣省政府六十
    九年二月六日六九府農山字第一二０一六六號公告劃定為山坡地範圍（瑞芳鎮土
    地全部公告列入），此亦有台北縣政府九十一年八月二十二北府農山字第０九一
    ０四八七五一二號函一份紙在卷可參（附於本院更一審卷），而上開山坡地為國
    有土地，亦為被告丙○○、甲○○明知，如被告甲○○於警訊時供稱該地原屬台
    金礦業公司所有，因該公司結束營業後，國有財產局來接收該地等語（（見台北
    縣警察局瑞芳分局第四九八０號卷宗第五頁反面）。被告丙○○於原審供稱「（
    之前何人住在本案房子？）台金員工，不知其名」、「（為何你可以在本案土地
    蓋房子？）琳恩颱風將原台金員工宿舍吹毀，我才在該地蓋倉庫，我沒有經過地
    主同意」等情相符（原審卷第五十一頁），其明知在公有山坡地設置工作物，事
    證明確。雖竊佔罪為即成犯，於其竊佔行為完成時犯罪即成立，以後之繼續佔用
    乃狀態之繼續，而非行為之繼續，惟因被告係逐漸擴大佔用面積，直至八十八年
    年初為止，其擴大佔用部分（即超逾原竊佔面積部分）之追訴權時效，仍應自擴
    建時起算（最高法院八十三年度台上字第五一九０號判決參照）。所辯伊父繼受
    方清雄云云，亦係企圖附麗時效利益為圖飾卸而之詞，殊無足採，渠二人犯行堪
    以認定。本件事證既明，被告請求傳訊證人羅蔡勤妹，核無必要。
三、按山坡地保育利用條例第三十四條第一項之在他人或公有山坡地內擅自設置工作
    物罪，其法定本刑為六月以上五年以下有期徒刑，得併科三萬元以下罰金之罪，
    嗣山坡地保育利用條例於八十七年一月七日經總統令公布修正施行，被告前開相
    同構成要件之行為，係觸犯修正後山坡地保育利用條例第三十四條第一項之罪，
    其法定本刑為六月以上五年以下有期徒刑，得併科新台幣六十萬元以下之罪，比
    較新舊法，被告前開行為依修正前之山坡地保育利用條例第三十四條第一項之規
    定較有利於被告，核渠等前揭行為，均應依修正前山坡地保育利用條例第三十四
    條第一項之在公有或他人之山坡地內擅自設置工作物罪論處，被告擅自在公有或
    他人山坡地設置工作物之行為，既均以山坡地之利用使用為目的，是其罪質自含
    括竊佔之意義，為竊佔罪之狹義、特別規定，依法規競合之狹義法優於廣義法原
    則，仍應依山坡地保育利用條例第三十四條第一項之在公有或他人之山坡地內擅
    自設置工作物罪論處。被告丙○○、甲○○二人間有犯意之聯絡及行為分擔，為
    共同正犯。被告三人先後多次犯行，時間緊接，所犯罪名相同，顯係出於概括之
    犯意為之，為連續犯，爰依刑法第五十六條之規定以一罪論。查被告乙○○前曾
    有如事實攔所載之犯罪記錄，有台灣基隆地方法院檢察署刑案資料查註紀錄表一
    紙附卷，其於前案有期徒刑執行後五年內再犯本罪，為累犯，應依刑法第四十七
    條之規定加重其刑。
四、被告甲○○、丙○○犯罪後，刑法第四十一條已於九十年一月四日修正，同年月
    十日經總統公布施行，由原來犯最重本刑為三年以下有期徒刑以下之刑之罪，而
    受六個月以下有期徒刑或拘役之宣告得易科罰金之要件，修改為犯最重本刑為五
年以下有期徒刑以下之刑之罪，而受六個月以下有期徒刑或拘役之宣告得易科罰
    金之要件，比較新舊法，修正後新法對被告有利，自應依刑法第二條第一項前段
    規定，適用裁判時前開修正之刑法第四十一條第一項規定。
五、原審就被告乙○○部分，認其罪證明確，援引修正前山坡地保育利用條例第三十
    四條第一項、第三項，刑法第十一條前段、第五十六條、第二條第一項但書、第
    四十七條、第七十四條第一款，罰金罰鍰提高標準條例第一條前段之規定，並審
    酌其占用之面積非寡，其惡性非輕，就所占用之土地已與國有財產局辦理承租手
    續，並繳納租金及犯罪後態度尚稱良好等一切情狀，量處有期徒刑七月。並認乙○○所設置如附圖編號Ａ、Ｂ、Ｃ、Ｄ、Ｅ、Ｆ、Ｇ、Ｈ所示之水泥空地、附圖
    編號Ｉ所示之花圃、附圖編號Ｊ、Ｋ所示之建物等地上工作物，依修正前山坡地
    保育利用條例第三十四條第三項之規定宣告沒收之。其認事用法，均無不合，被
    告乙○○上訴意旨砌詞否認犯罪並指摘原判決此部分不當，為無理由，應予駁回
    。就被告甲○○、丙○○在附圖編號Ｌ、Ｍ、Ｎ、Ｏ、Ｐ、Ｓ、Ｔ、Ｕ、Ｖ、Ｗ
    、Ｘ所示之公有山坡地上興建房屋、空地等部分，原審未察，認其犯罪追訴權時
    效已完成，而諭知被告甲○○部分免訴，丙○○部分不另為免訴之諭知。另原判
    決就被告丙○○論罪科刑部分，未及比較刑法第四十一條新舊法之適用，均有未
    當。檢察官據此提起上訴，應認檢察官之上訴有理由，被告丙○○上訴仍執陳詞
    否認犯罪，其上訴雖無理由，因原判決就被告甲○○、丙○○部分有如上不當之
    處，應由本院將原判決該部分撤銷改判。爰審酌被告被告甲○○、丙○○之素行
    良好，其二人犯罪後態度尚稱良好等一切情狀，各量處有期徒刑六月，並諭知易
    科罰金之折算標準。末查被告甲○○、丙○○前均未曾受有期徒刑以上刑之宣告
    ，此有台灣基隆地方法院檢察署刑案資料查註紀錄表二紙在卷可稽，其因不諳法
    律而在公有山坡地上設置地上物以供己使用，屬偶發犯罪，其經此教訓當知所戒
    惕，應無再犯之虞，應認被告甲○○、丙○○二人所宣告之刑以暫不執行為適當
    ，爰均併予宣告緩刑三年，以勵自新。又被告丙○○、甲○○所設置如附圖編號
    Ｓ、Ｕ、Ｖ所示之建物，面積為參佰參拾平方公尺，如附圖編號Ｑ、Ｒ所示之花
    圃，面積壹佰參拾壹平方公尺，如附圖編號Ｌ、Ｍ、Ｎ、Ｏ、Ｐ、Ｔ、Ｗ、Ｘ所
    示之水泥空地，面積為柒佰捌拾平方公尺等地上工作物，應依修正前山坡地保育
    利用條例第三十四條第三項之規定宣告沒收之。
據上論斷，應依刑事訴訟法第三百六十九條第一項前段、第三百六十四條、第二百九
十九條第一項前段，修正前山坡地保育利用條例第三十四條第一項、第三項，刑法第
二條第一項、第十一條前段、第五十六條、第四十七條、第四十一條第一項、第七十
四條第一款，罰金罰鍰提高標準條例第二條，判決如主文。
本案經檢察官蔡瑞宗到庭執行職務。
中      華      民      國    九十一    年     十一     月     十四     日
                              臺灣高等法院刑事第十七庭
                                  審判長法  官  陳  正  雄
                                        法  官  許  宗  和
                                        法  官  許  錦  印
右正本證明與原本無異。
如不服本判決應於收受送達後十日內向本院提出上訴書狀，其未敘述上訴之理由者並
得於提起上訴後十日內向本院補提理由書（均須按他造當事人之人數附繕本）。
                                        書記官  楊  妙  恩
中      華      民      國    九十一    年     十一     月     十八     日
附錄：本案論罪科刑法條全文
修正前山坡地保育利用條例第三十四條
在公有或他人山坡地內，擅自墾殖或設置工作物者，處六月以上五年以下有期徒，得
併科三萬元以下罰金。
前項未遂犯罰之。
犯本條之罪者，其墾殖物及工作物沒收之。
